最高法院民事判決　　　　　　　　　　　　　　　八十七年度台上字第一七一二號
　　上　訴　人　黃正忠
　　被 上訴 人　林　蒼
　　訴訟代理人　王子瑜律師
右當事人間請求土地所有權移轉登記等事件，上訴人對於中華民國八十六年十月二十
日台灣高等法院第二審判決（八十五年度上字第一八九三號），提起上訴，本院判決
如左：
    主  文
原判決廢棄，發回台灣高等法院。
    理  由
本件上訴人主張：被上訴人於民國八十二年九月六日向伊購買坐落桃園縣蘆竹鄉○○
段一六八之八號土地（下稱系爭土地）（連同其上建物），總價為新台幣（下同）五
百八十萬元，約定尾款於產權移轉登記後一次付清，伊於八十二年十二月十七日將系
爭土地所有權移轉登記於被上訴人，惟被上訴人尚欠尾款九十九萬元拒不給付，迭經
催告均無效果，其顯已遲延給付，依民法第二百五十四條之規定伊得以解除契約，以
起訴狀繕本為解約之通知等情。先位聲明：求為命被上訴人將系爭土地移轉登記於伊
之判決。若認解約不成立，兩造訂約時已言明系爭土地上之房屋所有權以土地所有權
狀為準，該房屋雖有一小部分越界，但僅係瑕疵問題，且買賣標的物係以土地為計價
標準，建物部分乃一併送與被上訴人，被上訴人並無解約之權限；是被上訴人應給付
價金即尾款九十九萬元等情。備位聲明：求為命被上訴人給付九十九萬元及加算法定
遲延利息之判決。
被上訴人則以：伊係從事製作鐵門、窗、欄杆及鋁門窗之生產加工，而系爭土地，係
價購為廠房之用，伊買受系爭土地及其上之建物時，一再要求上訴人保證道路之通行
便利，上訴人再三向伊保證建物前面原有之道路可以繼續通行，且地上物絕未占用鄰
地，嗣後經鑑界後，始知建物越界占用鄰地，而前開道路與原締約時之道路通行狀態
不同，故係上訴人違約，伊於八十三年六月九日曾以存證信函催告上訴人依約履行，
上訴人卻置之不理，遂於八十三年十二月八日以存證信函通知上訴人解除前開買賣契
約。是本件系爭房屋確有越界建築之情事，上訴人就此項瑕疵未排除前，難謂已依約
履行，從而，伊拒付尾款並非給付遲延，上訴人解除買賣契約，顯無理由。如認兩造
俱無解約之權利，則伊亦請求減少本件買賣價金，並自尾款中扣除之。如認上訴人之
解約權正當，依約得沒收伊已繳價金。惟伊業已繳付價金四百八十一萬元，此與上訴
人實際所受損害顯相懸殊，有失公平，亦請依職權酌減違約金，並為對待給付之判決
等語。資為抗辯。
原審將第一審依先位聲明所為上訴人勝訴之判決予以廢棄，改判駁回上訴人之上訴，
無非以：上訴人主張，被上訴人於八十二年九月六日向伊購買系爭土地，總價為五百
八十萬元，約定尾款於產權移轉登記後一次付清，伊於八十二年十二月十七日將系爭
土地所有權移轉登記於被上訴人，惟被上訴人尚欠尾款九十九萬元拒不給付，迭經催
告均無效果，其顯已遲延給付，伊自得依法解除契約，請求被上訴人將系爭土地移轉
返還登記於伊云云。惟查，因不可歸責於債務人之事由，致未為給付者，債務人不負
遲延責任。且「所謂物之瑕疵係指存在於物之缺點而言。凡依通常交易觀念，或依當
事人之決定，認為物應具備之價值、效用或品質而不具備者，即為物有瑕疵，且不以
物質上應具備者為限。若出賣之特定物所含數量缺少，足使物之價值、效用或品質有
欠缺，亦屬之」（參照民法第二百三十條及最高法院七十三年台上字第一一七三號判
例）。而被上訴人抗辯：伊係從事製作鐵門、窗、欄杆及鋁門窗之生產加工，而系爭
房地，係價購為廠房之用。伊因實際所需，而一再要求上訴人保證道路之通行便利，
且上訴人確有保證道路通行便利等語。然，上訴人於檢方偵訊時自承：「（問：系爭
土地旁之新屋誰住的﹖）我叔叔的，我賣該土地時，該屋尚未建築」（見台灣桃園地
方法院檢察署八十四年四月十七日筆錄，附於第一審卷第五二頁正面）。復經履勘現
場時，上訴人亦陳稱：「我出賣房地給被上訴人時，房子前面和右側的房子尚未興建
，是以後才蓋的。」等語，有勘驗筆錄附卷可稽。另證人黃正得於檢方偵訊時證稱：
「（問：黃正忠賣廠房時有路可通﹖）有的，因鄰地當時尚未蓋，目前無法進出」（
同署八十四年四月廿四日筆錄，附於第一審卷第五六頁正面）；證人即承辦之代書陳
桂桃於檢方偵訊時證稱：「（問：當時訂約時有無保證前方道路可供通行﹖）有講到
」（卷附同署八十四年三月十六日筆錄，附於第一審卷第五五頁正面）。參酌被上訴
人抗辯，上訴人為取信伊而提出之切結同意書，保證系爭房地通行之便利。經履勘現
場時，系爭土地前方道路僅容一車通過（一般之小轎車或小貨車，大車則無法通過）
，二輛車無法錯車，且至系爭土地雜草叢生，寬度僅容一人通過，有勘驗筆錄附卷可
稽；而系爭土地之右側及右前方均蓋有房屋，使得通往系爭土地之道路變窄，不足上
訴人原稱之三公尺，此為兩造所不爭執之事實，亦有現場所攝之照片附卷可稽。是被
上訴人所辯：伊係從事製作鐵門、窗、欄杆及鋁門窗之生產加工，而系爭房地，係價
購為廠房之用。伊因實際所需，而一再要求上訴人保證道路之通行便利，且上訴人確
有保證道路通行便利等語，自堪信為真實。又購置不動產之目的，依一般交易觀念，
除為工作或職業之用途外，亦有置產保值之目的。被上訴人購買系爭房地係為廠房之
用，因實際所需，乃要求上訴人保證道路通行之便利。上訴人出賣房地之時，既已保
證道路之通行，其後道路狀態之變更，與原締約時之道路狀態迥然不同，顯已影響該
不動產之價值，足致被上訴人受有不測之損害，則依前揭法條及判例意旨，該買賣之
標的已減少其通常之效用，並減少其經濟價值。足證系爭房地確有瑕疵存在，被上訴
人因此而拒付尾款，尚難謂為給付遲延。上訴人解除契約之主張，顯無理由。另被上
訴人抗辯，本件系爭房屋確有越界建築之情事，上訴人就此項瑕疵未排除前，難謂已
依約履行，從而，伊拒付尾款並非給付遲延，上訴人解除買賣契約，顯無理由等語。
查，買受人有正當理由，恐第三人主張權利，致失其因買賣契約所得權利之全部或一
部者，得拒絕支付價金。且因不可歸責於債務人之事由，致未為給付者，債務人不負
遲延責任。民法第三百六十八條、第二百三十條分別定有明文。依兩造所簽訂之不動
產買賣契約書，第二條記明不動產標示：「蘆竹鄉○○段一六八之八地號、地目建、
面積一四四平方公尺、約四三點五六坪所有權全部」、「及連同地上物所有權全部移
轉於甲方（即被上訴人）」，有不動產買賣契約書附卷可稽。足見本件買賣包含系爭
土地及土地上之建物，上訴人主張，買賣標的物係以土地為計價標準，建物部分乃一
併送給被上訴人云云，顯不足採。上開契約書第十一條特約事項第三項約明：「應予
鑑界」，且於第七條約明：乙方（即上訴人）保證本件之不動產絕無來歷不明或債務
抵押及債務糾紛並無出租出典等情事，如有第三者對前開不動產提出任何權利或債務
糾葛及其他異議者，與甲方（即被上訴人）無干，應由乙方負責于第五條第一款（即
被上訴人交付定金八十一萬元）前理直，涉及甲方損失重大者應負賠償之責。是兩造
既約明：「本件或前開不動產」、「應予鑑界」，則自指本件系爭土地及土地上之建
物，二者不可分離而論。被上訴人抗辯，伊自購買系爭房地後，因其上建物越界建築
，屢遭該土地所有權人以存證信函限令限期拆除，伊一再函請上訴人拆除並加處理，
上訴人以因伊未付尾款，故不拆除為詞，不予置理等語，並提出存證信函及催告函為
證，上訴人對此亦不爭執。而系爭建物確係越界建築，經履勘現場時，越界部分，業
經地政人員噴有紅漆作記號，有現場所照之照片附卷可查，且越界部分，於台灣桃園
地方法院另案刑事案件審理時（八十四年度自字第七○號詐欺案件），經地政人員測
量，越界面積為三點一六平方公尺，有該複丈成果圖附卷可稽，足證系爭建物確有越
界情事。再依買賣契約書第七條所約明之：「於第五條第一款前（即被上訴人交付定
金八十一萬元）理直」，依前所述，上訴人並未將越界部分拆除。則被上訴人抗辯因
未拆除始拒付尾款，此項非屬被上訴人違約之給付遲延，自難為上訴人解除系爭買賣
契約之正當理由等語，自足採信。而越界部分迄今仍未拆除，此為兩造不爭之事實，
被上訴人之未付尾款，難謂應歸責於其之事由。綜上所述，本件上訴人出賣之土地及
其上之建物既有前揭所述瑕疵存在，被上訴人抗辯其所以拒付尾款，實因該系爭標的
物具有瑕疵存在且上訴人未依約履行；上訴人至今未點交與被上訴人；且買賣標的物
之道路現存狀態顯與原締約時狀態不符；其買賣標的物越界之部分迄今未予拆除等語
，堪信為真實。則上訴人解約權之行使，難謂正當，故上訴人先位聲明請求被上訴人
將系爭土地移轉返還登記於伊，為無理由，應予駁回。又上訴人既未依約，於被上訴
人交付定金時，拆除系爭建物越界建築之部分，自係上訴人違約在先，被上訴人自得
拒付尾款。故上訴人備位聲明訴請被上訴人給付價金即尾款九十九萬元及利息，亦無
理由，應予駁回等詞。為其判斷之基礎。
按民法第三百五十四條規定，出賣人應擔保其物在危險移轉於買受人時，無瑕疵之存
在。故在交付前，除非瑕疵已確定不能除去，或出賣人明確表示拒絕擔保者外，買受
人尚不得依瑕疵擔保之規定行使權利。本件原審既認系爭土地及其上建物有瑕疵存在
，且尚未交付與被上訴人，惟並未說明其法律依據，即認定被上訴人得行使物之瑕疵
擔保權利，自屬可議。又買賣因物有瑕疵，而出賣人應負擔保之責者，買受人得解除
其契約，或請求減少其價金。但依情形，解除契約顯失公平者，買受人僅得請求減少
價金（民法第三百五十九條）。買賣之物，缺少出賣人所保證之品質者，買受人得不
解除契約或請求減少價金，而請求不履行之損害賠償（民法第三百六十條前段）。除
非在特定物之買賣，該為買賣標的之特定物於危險移轉前，倘已有明顯之瑕疵，如經
買受人催告出賣人補正，出賣人仍不為補正時，買受人始得拒絕給付相當之價金，以
免往後之法律關係趨於複雜，損及買受人之權益。原審未遑詳加調查審認本件是否有
前述情事存在，即認被上訴人因系爭土地及其上建物有瑕疵存在，被上訴人得拒絕給
付尾款，殊屬可議。復原審認定被上訴人因上訴人未依約履行，故亦得拒絕給付尾款
，惟未說明其理由何在，亦有未洽。上訴論旨，指摘原判決違背法令，求予廢棄，非
無理由。
據上論結，本件上訴為有理由。依民事訴訟法第四百七十七條第一項、第四百七十八
條第一項，判決如主文。
中      華      民      國    八十七    年      七      月     二十四   日
                              最高法院民事第三庭
                                  審判長法官  范  秉  閣
                                        法官  朱  建  男
                                        法官  曾  煌  圳
                                        法官  許  澍  林
                                        法官  鄭  玉  山
      右正本證明與原本無異
                                              書  記  官
中      華      民      國    八十七    年      八      月      十      日
